【裁判字號】    90,上訴,1149
【裁判日期】    900911
【裁判案由】    偽造文書
【裁判全文】
臺灣高等法院臺中分院刑事判決              民國九十年度上訴字第一一四九號
    上  訴  人  台灣台中地方法院檢察署檢察官
    被      告  戊○○
                庚○○
右上訴人因被告偽造文書等案件，不服臺灣臺中地方法院中華民國九十年五月十五日
第一審判決（民國九十年度訴字第二○一號，起訴案號：臺灣臺中地方法院檢察署民
國八十九年度偵字第一八九三二號、一八九三三號），提起上訴，本院判決如左：
    主  文
原判決撤銷。
戊○○、庚○○共同連續行使偽造私文書，足以生損害於他人，揚世存處有期徒刑拾
月；庚○○處有期徒刑陸月，如易科罰金以佰元折算一日。
    事  實
戊○○、庚○○（公訴人誤繕為謝淑玲）係夫妻，由戊○○擔任會首，二人共同召集
乙○○、甲○○、己○○、丁○○○（以敏仔、陳嘉軒、陳國軒、陳錦慧之名入會）
等人八會，共組民間互助會，自八十七年二月五日起至八十九年九月五日止，會員連
會首共三十二會，每會新臺幣（下同）二萬元，採內標制，於每月五日下午八時在台
中縣烏日鄉○○路○段和平巷一一九號，即戊○○之住處開標，參與投標之人須在標
單上填寫姓名、利息、金額，以金額最高者得標。戊○○、庚○○二人到八十七年六
月初竟共同意圖為自己不法之所有，且基於概括犯意，連續於附表所示日期，在上址
開標時，冒用會員己○○等五人名義填寫利息金額於標單上，在開標時提出行使，並
向活會會員詐稱係分別由己○○等人得標，使乙○○等活會會員陷於錯誤而交付會款
，共計詐得一百八十四萬二千五百元，足生損害於己○○等人，到八十九年六月間戊○○、庚○○無故停標該互助會，活會會員始發現上情。案經乙○○訴由台灣台中地
方法院檢察署檢察官偵查起訴。
    理  由
一、訊據被告戊○○、庚○○等，均坦承有於上開時地召集互助會，並於附表所示之
    時間以附表所示會員之名義標取會款之事實，唯均矢口否認有冒標之犯行，一致
    辯稱係經會員同意後才以彼等之名義標取會款，絕無冒標之情事等語，然查前項
    事實，已經告訴人乙○○在原審指訴：伊在八十九年四、五月份要去標會時，被
    告庚○○承認伊的會已標走，當時還把伊拉到廚房去講，刻意不讓其他的人聽到
    ，但伊不知道會是何時被標走，會結束之後，被告夫妻曾承認偷標伊的會（原審
    卷第十八頁），又有己○○在偵查中證述：「我只有在八十八年十二月五日有去
    ，他有冒標我的會，我們當天去，他一直不給我們標會，問別人的會腳才知道被
    他冒標「（他字卷第十七頁），丁○○○在原審也供證：「我參加四會，這四個
    會都是用我兒子的名義參加（編號二十三到二十六），這四會我被標走三會，一
    會是我自己標走，這四會到結會時我已經沒有活會，我是被偷標三會，我都不知
    道，是後來到六月時要結會，被告戊○○才告訴我的，他沒有告訴我何時偷標我
    的會」（原審卷第十八頁），即被告戊○○在檢察官偵查中也坦承有冒標乙○○
    一會（他字卷第十二頁反面），被告戊○○、庚○○在原審也均供承：「丁○○○部分，我是到六月份要結會時，我才告訴他把他的會標走，當時告訴人丁○○○願意讓我慢慢攤還，我何時把那三會標走我忘記了」（原審卷第二十八頁），
    被告戊○○在偵查中經訊以：「是否有冒標己○○的會」時答稱：「有，但我有
    跟他解決，但我冒標沒有經過他的同意，我冒標乙○○的，老婆都知道，會大部
    分都是老婆在處理」，再訊以：「你冒標己○○有無寫標單」，答稱：「有的」
    （他字卷第十七頁反面），足見被告二人確有冒標己○○等人之互助會，要無可
    疑，被告二人事後辯稱有經彼等同意才使用其名義標會，顯係卸責之詞，不足採
    信，犯行堪以認定。
二、按民間互助會之標單，通常僅填寫一定之金額及姓名，如單從該記載內容上之形
    式上觀之，殊無法瞭解其為何種用意之證明，而必須依據習慣或特約，始足以表
    示該一定之金額即為標取會款之利息，該姓名即為標取會款之會員，故偽造該標
    單應認為偽造同法第二百二十條第一項以文書論之私文書，被告冒用己○○等人
    之名義標取會款，自足生損害於己○○等人，被告戊○○、庚○○以偽造標單復
    持以行使之詐術，詐得前揭會款，核被告二人所為，均係犯刑法第二百十六條、
    第二百二十條第一項、第二百十條行使偽造準私文書罪及同法第三百三十九條第
    一項詐欺取財罪。被告戊○○、庚○○二人間，有犯意之聯絡與行為之分擔，應
    論以共同正犯。被告等偽造署押之行為，係偽造準私文書之部分行為，爰不另論
    罪。其偽造準私文書後復持以行使，偽造之低度行為應為行使之高度行為所吸收
    ，而僅應論以行使偽造準私文書罪。被告等以一冒標行為，向數位互助會活會會
    員詐得會款，係一行為而觸犯數同種罪名，屬同種想像競合犯，依刑法第五十五
    條前段規定從同一之罪處斷。再被告等先後多次行使偽造準私文書、詐欺之犯行
    ，時間緊接，所犯構成要件相同，顯係基於概括犯意為之，為連續犯，爰依刑法
    第五十六條之規定以一罪論。被告等所犯上開二罪間，有方法結果之牽連關係，
    為牽連犯，應依刑法第五十五條之規定，從一重之行使偽造準私文書罪處斷，原
    審對被告論罪科刑雖無不合，唯被告之互助會係採內標制，已經被告及告訴人供
    明在卷，原判決認係外標制，與事實不符，且原判決認被告共詐得會款二百五十
    萬元，與本院認定之一百八十四萬二千五百元亦不相同，且被告並未冒標甲○○
    之名義標會（詳如後述），原判決認被告有冒甲○○之名標會，也有未合，又被
    告詐取之金額甚多，復未與告訴人和解，原判決僅各科處有期徒刑五月，並得易
    科罰金，且對庚○○諭知緩刑之宣告，量刑偏輕，檢察官上訴意旨執此指摘原判
    決不當．為有理由，應將原判決撤銷，爰審酌被告犯罪之動機、目的、手段、所
    生危害等情狀，對之科處如主文所示之刑，又刑法第四十一條於九十年一月十日
    修正公布，同年月十二日生效，依修正後第四十一條第一項前段規定，犯最重本
    刑為五年以下有期徒刑之罪，受六個月以下有期徒刑之宣告，得易科罰金，依刑
    法第二條第一項前段，自應適用裁判時之新法，因而並對被告庚○○諭知易科罰
    金之折算標準。至被告偽造己○○、乙○○、陳嘉軒、陳國軒、陳錦慧之標單，
    業已滅失不存在，已經被告供承在卷，而不為沒收之諭知，併予敘明。
三、被告均否認有冒用甲○○之名義標取會款，庚○○並稱其與甲○○共有一會，甲○○在本院也坦承確與庚○○共有一會，並有拿到其應有部分之會款（本院卷第
    三十頁正、反面），參以甲○○在偵查中供承其有去開標，其參加之會目前是死
    會，有拿到標金（他字卷第十六頁反面），雖甲○○事後在原審及本院改稱被告
    有冒標其互助會，其在偵查中之供詞係誤會檢察官之意思，由於被告庚○○係與
    甲○○共有一會，庚○○於標得會款後將甲○○應得之部分確有交付甲○○，則
    庚○○在主觀上並無冒用甲○○名義詐標會款之意思，此部分即不構成犯罪，唯
    與科刑部分有連續犯之裁判上一罪關係，而不另為無罪之諭知，併予敘明。
四、據上論斷，應依刑事訴訟法第三百六十九條第一項前段、第三百六十四條、第二
    百九十九條第一項前段，刑法第二百十六條、第二百十條、第二百二十條第一項
    、第三百三十九條第一項、第二十八條、第五十六條、第五十五條、第四十一條
    第一項前段、第二條第一項前段、罰金罰鍰提高標準條例第一條前段、第二條判
    決如主文。
本案經檢察官丙○○到庭執行職務。
中       華       民       國   九  十    年     九      月    十一     日
                                臺灣高等法院臺中分院刑事第八庭
                                      審判長法  官  羅  得  村
                                            法  官  劉  榮  服
                                            法  官  林  輝  煌
右正本證明與原本無異。
如不服本判決應於收受送達後十日內向本院提出上訴書狀，其未敘述上訴之理由者並
得於提起上訴後十日內向本院補提理由書（均須按他造當事人之人數附繕本）。
                                            書記官  林  水  濱
中       華民       國   九  十    年     九      月    十二     日
附錄：
刑法第二百十條：
偽造、變造私文書，足以生損害於公眾或他人者，處五年以下有期徒刑。
                                                                        Ｋ
【附表】
┌──┬──────┬─────┬──────┬───────────┐
│編號│冒標日期    │冒標會員姓│冒標金額    │所詐得金額            │
│    │            │名        │            │                      │
├──┼──────┼─────┼──────┼───────────┤
│ １ │八十七年六月│己○○    │三千六百元  │四十五萬九千二百元    │
│    │五日        │          │            │（活會二十八會）      │
├──┼──────┼─────┼──────┼───────────┤
│ ２ │八十七年十月│陳嘉軒    │三千九百元  │四十萬二千五百元      │
│    │五日        │          │            │（活會二十五會）      │
├──┼──────┼─────┼──────┼───────────┤
│ ３ │八十八年二月│陳國軒  │三千六百元  │三十六萬零八百元      │
│    │五日        │          │            │（活會二十二會）      │
├──┼──────┼─────┼──────┼───────────┤
│ ４ │八十八年六月│乙○○    │三千元      │三十二萬三千元        │
│    │五日        │          │            │（活會十九會）        │
├──┼──────┼─────┼──────┼───────────┤
│ ５ │八十八年八月│陳錦慧    │三千五百元  │二十九萬七千元        │
│    │五日        │          │            │（活會十八會）        │
└──┴──────┴─────┴──────┴───────────┘
                                                                   Ｋ


司法院資訊處製作；財團法人民間司法改革基金會備份。
